臺灣高等法院刑事判決　　　　　　　　95年度上訴字第4239號
上　訴　人　臺灣士林地方法院檢察署檢察官
被　　　告　乙○○
上列上訴人因洗錢防制法案件，不服臺灣士林地方法院95年度訴
字第735號，中華民國95年9月20日第一審判決（起訴案號：臺灣
士林地方法院檢察署94年度偵字第12163號），提起上訴，本院
判決如下：
    主  文
原判決撤銷。
乙○○幫助犯詐欺取財罪，處有期徒刑參月，如易科罰金以參佰
元折算壹日。
乙○○犯罪所得新台幣壹仟五佰元沒收。
    事  實
一、乙○○係高職畢業，依其社會生活經驗及智識程度，能預見
    提供自己帳戶之提款卡及提款卡密碼予他人保管，可能遭人
    將之作為從事詐欺取財等犯罪行為之工具，因缺錢花用，竟
    不違背其本意，基於幫助他人犯罪之不確定故意，應國中時
    期友人楊昆霖（未據起訴）之請，先於民國93年8月9日至位
    於台北市士林區○○○路○段90號之中國信託商業銀行天母
    分行開立000000000000號帳戶（下簡稱中國信託天母分行帳
    戶），再於同日將取得之中國信託天母分行帳戶存摺、提款
    卡及密碼，在該分行以新台幣（下同）1500元之代價，出售
    予楊昆霖。楊昆霖取得乙○○上開中國信託天母分行帳戶存
    摺、提款卡及密碼後，意圖為自己不法之所有，基於詐欺取
    財之犯意，於93年8月19日致電甲○○之母，先佯稱：甲○
    ○之弟欠伊錢，現在在伊手中等語，其旁並有男子哭泣之聲
    音，甲○○之母遂將電話轉予甲○○，楊昆霖進而在電話中
    謊稱對甲○○謊稱：須至中國信託商業銀行設於台南市○區
    ○○○路2段195號之自動提款機，將20萬元匯入乙○○上開
    帳戶始放人等語，甲○○及其母因一時無法聯絡其弟求證，
    甲○○因而陷於錯誤基於先匯款10萬元之心態，即於93年8
    月19日22時許，至上述自動提款機匯款10萬元至乙○○上開
    中國信託天母分行帳戶內，嗣因甲○○之母聯絡上甲○○之
    弟，甲○○始知受騙而報警，警方始循線查獲乙○○。
二、案經台北市政府警察局士林分局報請臺灣士林地方法院檢察
    署檢察官偵查起訴。
    理  由
壹、有罪部分：
一、被告乙○○經合法傳喚，雖未於本院審理時到庭陳述，然其
    上開幫助楊昆霖詐欺甲○○之犯罪事實，業據被告於接受檢
    察官訊問及原審行準備程序暨審理時坦承不諱（見偵查卷第
    49、50頁，原審卷第11、15、16、17頁），核與證人即被害
    人甲○○於接受警方詢問（被告於原審95年9月6日審理時，
    對證人甲○○於警詢陳述之證據能力稱無意見，見原審卷第
    15頁，而觀諸卷內證人甲○○於警詢時之陳述，固屬傳聞證
    據，惟本院審酌上開證據資料製作時之情況，尚查無違法不
    當及證明力明顯過低之瑕疵，且認為以之作為證據應屬適當
    ，且被告亦未於原審言詞辯論終結前聲明異議，爰依刑事訴
    訟法第159條之5第2項、第1項規定，認卷內證人甲○○於警
    詢時之陳述有證據能力，附先敘明。）及於本院所證述接到
    楊昆霖上開電話，因一時無法聯絡其弟求證，便基於先匯款
    10萬元之心態，於93年8月19日22時許將10萬元，匯入乙○
    ○上開中國信託天母分行帳戶內之情節相符，並有中國信託
    商業銀行上述中國信託天母分行帳戶電腦查詢資料表、開戶
    印鑑卡、歷史交易查詢報表等在卷可佐。再參酌近年來詐欺
    或恐嚇集團，先利用電話向民眾施以詐欺或恐嚇，再要求被
    詐欺或恐嚇之民眾，以ATM匯款或親自至金融機構匯款之方
    式匯入詐欺或恐嚇集團指定之帳戶，而詐欺或恐嚇集團指定
    帳戶之使用者，往往雖非詐欺或恐嚇集團之核心份子，但大
    部分提供帳戶資料之人均具直接故意或間接故意，且提供者
    事後大多經法院以幫助犯判刑之社會事實，時有所聞，並經
    新聞媒體一再傳述，並告誡一般民眾不能隨便提供帳戶資料
    予他人等情，為眾所週知之事實，而被告為高職畢業，此從
    被告於警詢時，警詢筆錄教育程度欄記載及被告之戶籍資料
    教育程度欄，均記載被告高職畢業可知（見偵查卷第18、21
    、23、47頁），且被告為69年11月27日出生，至93年間為二
    十幾歲之人，依被告之社會生活經驗及智識程度等情以觀，
    足徵被告應能預見出售自己上開中國信託天母分行帳戶之提
    款卡及提款卡密碼予他人，可能遭人將之作為從事詐欺取財
    等犯罪行為之工具。是被告上開自白與事實相符，堪已採信
    。綜上，被告上開犯行，足堪認定，應予論罪科刑。
二、查楊昆霖對被害人甲○○之詐欺取財行為，係犯刑法第339
    條第1項之詐欺取財罪，雖然楊昆霖原先係欲詐欺之金額為
    20萬元，但既然楊昆霖已詐得10萬元，是楊昆霖之犯行仍屬
    詐欺取財既遂罪，附此敘明。而被告基於不確定幫助犯意，
    將其上開中國信託天母分帳戶之提款卡及提款卡卡密碼出售
    予楊昆霖，致被害人甲○○被詐欺取財，因查無證據證明，
    被告與楊昆霖存有共同犯意聯絡，是被告所為，係犯刑法30
    條第1項、第339條第1項之幫助詐欺取財罪。另檢察官起訴
    書犯罪事實欄雖認被告所為，係幫助共同常業詐欺罪嫌，然
    依本案犯罪事實，僅有1人被騙，亦各僅有1筆匯款，且實施
    詐騙行為之正犯並未到案接受訊問，即無從確認其究係基於
    常業詐欺之犯意而為詐騙行為，抑或僅係普通詐欺行為，本
    諸罪疑有他利於被告之原則，應作對被告較有利之認定，故
    被告所為，應僅係犯幫助普通詐欺罪，公訴意旨漏未斟酌此
    點，逕認被告係犯幫助共同常業詐欺罪，尚有未恰。又被告
    犯罪後，刑法第339條第1項詐欺取財罪之法定刑，已因中華
    民國刑法施行法增定第1之1條「中華民國94年1月7日刑法修
    正施行後，刑法分則編所定罰金之貨幣單位為新臺幣。」、
    「94年1月7日刑法修正時，刑法分則編未修正之條文定有罰
    金者，自94年1月7日刑法修正施行後，就其所定數額提高為
    30倍。但72年6月26日至94年1月7日新增或修正之條文，就
    其所定數額提高為3倍。」，而有變更；又刑法第41條易科
    罰金規定已修正，罰金罰鍰提高標準條例第2條業已修正刪
    除，並均自95年7月1日生效，由於95年7月1日以前，易科罰
    金折算標準頂多以新臺幣900元折算1日，而依新修正之刑法
    第41條，則規定易科罰金折算標準至少以新臺幣1000元折算
    1日，因此綜合上開各修正內容，比較刑法修正前後規定結
    果，修正後之刑法規定未較修正前規定有利於被告，是楊昆
    霖之上開犯行，應依修正前刑法第339條第1項規定論罪，而
    被告所為，則以幫助犯詐欺取財罪論處，並依法減輕其刑。
    至於刑法有關刑法第30條幫助犯規定，雖然亦由「幫助他人
    犯罪者，為從犯。雖他人不知幫助之情者，亦同。」、「從
    犯之處罰，得按正犯之刑減輕之。」修正為「幫助他人實行
    犯罪行為者，為幫助犯。雖他人不知幫助之情者，亦同。」
    、「幫助犯之處罰，得按正犯之刑減輕之。」，但觀諸刑法
    第30條幫助犯規定之修正內容可知，僅修正法律用語，實質
    內容並未修正，自無依修正後刑法第2條規定，就刑法第30
    條為比較之餘地，應依現行有效之刑法第30條規定論處（參
    照最高法院95年度台上字第6159號判決意旨），特此敘明。
三、原審以被告事證明確，予以論罪科刑，固非無見，惟如前述
    ，本件並無依修正後刑法第2條規定，就刑法第30條為比較
    之必要，原審仍依修正後刑法第2條規定，就刑法第30條為
    比較（見原判決第3、4頁），難謂適法，自有未洽；另被告
    貪圖私利，以1500元之代價出售上開中國信託天母分行帳戶
    之提款卡及提款卡密碼出售予楊昆霖，致甲○○被騙，受有
    10萬元之損失，原審未考慮被告貪圖私利之情節，僅量處拘
    役40日，罪刑間顯然不相當，亦有未洽。檢察官以原審量刑
    過輕為由，提起上訴，非無理由，自應由本院將原判決撤銷
    ，另為適法之諭知。爰審酌被告正值青壯年紀，未思以正途
    賺取金錢，明知現今詐欺人士犯案猖獗，時有利用存款帳戶
    詐取款項之情事，竟仍恣意提供自身帳戶予不詳人士使用，
    俾其等得以從事詐財行為，增加被害人尋求救濟之困難，並
    使犯罪之追查趨於複雜，對於社會秩序及正常交易安全造成
    危害，暨犯罪後態度等一切情狀，量處如主文第2項所示之
    刑，並依修正前刑法第41條第1項前段規定，諭知易科罰金
    折算標準，以示懲儆。
四、又被告出售上開中國信託天母分帳戶之提款卡及提款卡密碼
    之犯罪所得1500元，雖未扣案，然已增加被告之財產，是依
    刑法第38條第1項第3款規定，宣告沒收（刑法第38條第1項
    第3款有關犯罪所得規定，亦有修正，但如前述，該條僅修
    正法律用語，實質內容並未修正，是仍應依依現行有效之刑
    法第38條第1項第3款規定宣告沒收，亦此說明）。
貳、不另為無罪諭知部分：
一、公訴意旨另略以：被告雖能預見其將銀行帳戶供他人使用，
    可能幫助犯罪集團作為掩飾或隱匿重大犯罪所得之財物，竟
    仍不違背其本意，並基於洗錢之不確定故意，於93年8月上
    旬，將其上開中國信託天母分行帳戶及如附表所示帳戶之存
    摺、提款卡及密碼等物，交予楊昆霖使用，因認被告另涉犯
    刑法第30條第1項、洗錢防制法第2條第1款、第9條第1項之
    幫助洗錢罪嫌。
二、經查：
  (1)洗錢防制法之制定，旨在防止特定重大犯罪不法所得之資金
    或財產，藉由洗錢行為，諸如經由各種金融機關或其他交易
    管道，轉換成為合法來源之資金或財產，切斷資金與當初犯
    罪行為之關連性，隱匿犯罪行為或該資金不法來源之本質，
    使偵查機關無法藉由資金之流向追查犯罪行為人，其所保護
    之法益為國家對特定重大犯罪之追訴及處罰；又洗錢行為係
    指行為人為掩飾或隱匿自己重大犯罪所得財物或財產上之利
    益（洗錢防制法第2條第1款），或行為人掩飾、收受、搬運
    、寄藏、故買或牙保他人因重大犯罪所得財物或財產上之利
    益（同法第2條第2款），除利用不知情之合法管道（如金融
    機關）為之外，其他使所得財物或利益之來源合法化，或改
    變該財物或利益之本質，以避免追訴處罰之掩飾、藏匿犯特
    定重大犯罪所得財產或利益之行為均屬之，若非先有犯罪所
    得或利益，再加以掩飾或隱匿，而係取得犯罪所得或利益之
    犯罪手段，或未合法化犯罪所得或利益之來源，而能一目了
    然來源之不法性，即非洗錢防制法所規範之對象。
  (2)本件係楊昆霖利用被告所提供之上開中國信託天母分行帳戶
    使詐欺所得之款項直接匯入該帳戶內，該楊昆霖要求被害人
    將金錢匯入被告帳戶之行為，本為其實施詐欺行為之犯罪手
    段，並非於取得財物後，另為掩飾、隱匿其詐欺所得之行為
    ，亦非被告於楊昆霖實施詐欺犯罪取得財物後，另由被告為
    之掩飾、隱匿行為，此由被害人甲○○於接獲該詐欺集團之
    成員指示後，直接依指示將金錢匯入被告中國信託天母分行
    帳戶，即可得知。況偵查機關得藉由被害人將款項匯入被告
    帳戶之事實，即可一目了然資金來源之不法性，並得以追查
    資金之流向，資金與當初犯罪行為之關連性並未被切斷，與
    「掩飾」、「隱匿」之性質亦有不符，核與洗錢防制法第2
    條所定之洗錢構成行為態樣，已屬有別。
  (3)按洗錢防制法第2條規定：「洗錢，係指下列行為：掩飾
    或隱匿因自己重大犯罪所得財物或財產上利益者。掩飾、
    收受、搬運、寄藏、故買或牙保他人因重大犯罪所得財物或
    財產上利益者。」，同法第3條則明定重大犯罪之罪名，由
    上可知，洗錢行為所稱之「重大犯罪」，係採列舉式之規定
    ，於列舉規定外，其餘犯罪則不包括在內。本件被告提供其
    申請之金融帳戶予楊昆霖作為詐騙他人財物之用，應僅能成
    立普通詐欺罪之幫助犯，已如前述，自難認被告成立洗錢防
    制法所定洗錢犯罪之幫助犯。
  (4)又被告雖自承出售上開中國信託天母分行帳戶與楊昆霖外，
    亦曾出售如附表所示帳戶之存摺、提款卡及密碼交予楊昆霖
    使用（見偵查卷第49頁），但由於幫助犯係從屬於正犯，茍
    無正犯存在，即無從成立幫助犯，而徵之卷內證據除可證明
    甲○○被楊昆霖詐騙後，將10萬元匯入被告上開中國信託天
    母分行帳戶外，並無法證明其他民眾被楊昆霖詐騙，而匯款
    進入被告如附表所示帳戶，因此被告出售如附表所示帳戶之
    存摺、提款卡及密碼交予楊昆霖之行為，固屬不當，但既然
    無法證明楊昆霖曾利用被告如附表所示帳戶詐騙其他民眾，
    亦即無證據證明楊昆霖另犯有其他詐欺取財犯行，自難謂被
    告出售如附表所示帳戶之存摺、提款卡及密碼交予楊昆霖之
    行為，業已該當於幫助詐欺取財罪。
  (5)此外，復查無其他積極事證足資證明被告確成立公訴意旨所
    指之幫助洗錢犯行，原應就此部分為無罪之判決，惟檢察官
    既認此部分與前揭論罪之幫助詐欺取財罪部分，具有想像上
    競合犯之裁判上一罪關係，本院爰不另為無罪之諭知。
參、被告經合法傳喚，無正當理由不到庭，爰不待其陳述逕行判
    決。
據上論斷，應依刑事訴訟法第369條第1項前段、第364條、第299
條第1項前段、第371條，刑法第2條第1項前段、第30條第1項、
第2項、第38條第1項第3款，修正前刑法第339條第1項、第41條
第1項前段，罰金罰鍰提高標準條例第1條前段、修正前罰金罰鍰
提高標準條例第2條，判決如主文。
本案經檢察官羅榮乾到庭執行職務。
中　　華　　民　　國　　96　　年　　1 　　月　　16　　日
　　　　　　　　　刑事第十九庭審判長法　官  宋  祺
　　　　　　　　　　　　　　　　　  法　官  陳憲裕
　　　　　　　　　　　　　　　　　  法　官  黃俊明
以上正本證明與原本無異。
檢察官如不服本判決，應於收受送達後十日內向本院提出上訴書
狀，其未敘述上訴之理由者並得於提起上訴後十日內向本院補提
理由書（均須按他造當事人之人數附繕本）。
被告不得上訴。
                                    書記官  廖婷璇
中　　華　　民　　國　　96　　年　　1 　　月　　16　　日
附錄：本案論罪科刑法條全文
刑法第339條
意圖為自己或第三人不法之所有，以詐術使人將本人或第三人之
物交付者，處5年以下有期徒刑、拘役或科或併科1千元以下罰金
。
以前項方法得財產上不法之利益或使第三人得之者，亦同。
前二項之未遂犯罰之。
刑法第30條
幫助他人實行犯罪行為者，為幫助犯。雖他人不知幫助之情者，
亦同。
幫助犯之處罰，得按正犯之刑減輕之。
